臺灣臺北地方法院民事判決　　　　　　 95年度訴字第12674號
原　　告　　丙○○
訴訟代理人　甲○○
被　　告　　行政院國軍退除役官兵輔導委員會台北市榮民服務處
法定代理人　丁○○
訴訟代理人　楊俊雄律師
上列當事人間請求交付房屋等事件，本院於96年5月22日言詞辯
論終結，判決如下：
    主  文
原告之訴駁回。
訴訟費用由原告負擔。
    事實及理由
一、按訴狀送達後，原告不得將原訴變更或追加他訴。但請求之
    基礎事實同一，減縮或擴張訴之聲明者，不在此限，民事訴
    訟法第255條第1項第2款、第3款定有明文。本件原告原起訴
    聲明：（一）請求撤銷被告以優先承購權決標於王政雄先生
    之台北市○○區○○街121之3號不動產標售案，另改決標於
    最高投標權人即原告。（二）請求判令被告交付坐落於台北
    市○○區○○街121之3號不動產，並依財政部賦稅法令「固
    定資產耐用年數表」所列標準提列資產折舊後辦理讓售。其
    每天折舊數為新台幣（下同）748元，折舊金額自94年8月4
    日決標日起算至實際交屋日止；嗣於96年5月22日變更聲明
    為：（一）請求被告交付台北市○○街121-3號房屋予原告
    ，（二）請求被告交付自94年8月4日起至交屋日止每日748
    元予原告；經核，原告前後聲明核屬聲明之減縮，且均係就
    原告參與被告有關標售台北市○○區○○街121-3號房屋買
    賣衍生之請求，其基礎事實同一，自應准許。
二、原告起訴主張：
（一）原告於民國94年8月4日上午10時參與被告有關標售榮民遺
      產案，其中訴外人熊元隆（歿）所遺不動產（台北市○○
      區○○街121之3號，下稱系爭房屋）標售一案，原告以
      1,127,000 元投標且為最高投標價，但被告卻以本案有優
      先承購權為由決標予訴外人王政雄，原告當場提出異議，
      惟據承辦人表示有據，可事後提供查認，是當場未再爭執
      。事後原告提出書面異議，並與被告相關人員溝通，企求
      釐清本案優先權所主張之法理正當性為何？無奈被告態度
      曖昧，資料不太敢示人，經幾番要求後始表示可暫保留決
      標。然數日後卻倏然變卦逕行決標予優先權人王政雄，並
      於94年8月15日復文略以：本案王政雄有優先承買權，乃
      因熊元隆死亡之前與王政雄二人就前開座落房屋簽立有讓
      渡書乙紙，讓渡書中言明熊元隆生前承購前開房屋欲轉讓
      時，對方及王政雄有優先承買權，是雙方存有權利義務關
      係，被告基於遺產管理人，自應受此讓渡書所約定事項之
      拘束云云。惟被告主張之優先權依據與事實不符，本案優
      先權並不存在，原告即為得標人，是原告得依法請求被告
      交付其標售之標的物。且因迨至本案訴訟確定，其財物之
      使用收益及經濟效用已隨時間遞延而減損，不復決標當時
      狀況，以及基於資產成本分攤原則，應依固定資產法定折
      舊方式辦理讓售。計算方式說明如下：依財政部賦稅法令
      所訂「固定資產耐用年數表」之標準，本件房屋耐用年限
      應為35年，自63年9月22日起算至98年9月21日止，故其尚
      可使用年限以94年8月4日決標日為準，尚可使用年限為4
      年又1個月17天（約1507天），按定比法（決標金額/尚可
      使用年限，即1,127,000元÷1,507天＝748元）提列折舊
      ，則其每天折舊數為748元，折舊金額算至實際交屋日為
      止。爰依法提起
      本件訴訟。
（二）被告之辯詞及所持之讓渡書有以下二項基本錯誤，足可否
      定其優先權存在：其一為被告所謂載有優先權依據之讓渡
      書，其買賣標的物係「台北市○○街123之3號」房屋，而
      原告所爭執者乃係「台北市○○街121之3號」之標售房屋
      ，故其合約雙方縱有言明優先承購權，亦僅係對「台北市
      ○○街123之3號」房屋而言，於本案系爭房屋，根本風馬
      牛不相及。再者，姑且不談前項之錯誤，其函復內容之立
      論基礎亦顛倒黑白，故意將買賣方互易位置，按查讓波書
      內容，故熊元隆係賣方非買方，那有所謂的「生前承購前
      開房屋」之情形，且依據讓渡書第4條謂「房屋欲再轉讓
      時，須事先徵求對方同意，其對方有優先承購權」之意旨
      ，係屬附條件之買賣契約，亦即指日後如契約標的物有進
      行第二次買賣時，原賣方即熊元隆先生有優先買回之權利
      ，其係專屬於甲方即熊元隆有優先購回，台北市○○街
      123之3號之權利也，合約那裡有言明買方王政雄亦有優先
      權問題呢？
（三）被告又辯稱本案所依據之讓渡書係於89年7月4日由前副處
      長張國義主持治喪會議時，由王政雄提出並交由不動產承
      辦人李春光專員辦理云云，惟退除役官兵死亡無人繼承遺
      產管理辦法第6條：「遺產管理人對亡故退除役官兵之遺
      產，應向其住所地之法院聲請對大陸地區以外之繼承人、
      債權人及受遺贈人分別依民法規定為公示催告。被繼承人
      之債權人或受遺贈人為已知者，應通知其陳報權利」之規
      定，本案讓渡書所載之優先承購權是否有債權債務關係之
      權利存在，依上述規定理應向法院申報權利，以供審核認
      定，治喪會議不僅不能處理本項債權債務關係，被告亦無
      權審查認定讓渡書所載之優先權問題，其處理程序亦已明
      顯抵觸法令規定。
（四）本案原告曾因不服而提起訴願，被告於94年10月14日以北
      市榮輔字第0940015875號函提出答辯書答辯，惟此次對於
      優先承購權依據之說法，與前述說法又有差異，改謂「本
      案優先承購權係依退除役官兵死亡善後處理及無人繼承遺
      產管理作業程序肆、遺留財物處理與保管(八)違建屋處理：
      亡故榮民無權狀之違建房屋，得逕行讓售，應以無舍榮民
      或共同居住之榮民為優先讓售對象，故而同意其擁有優先
      承買權，並於90年1月30日由前處長劉艾迪核定王政雄擁
      有優先承購權」。然嗣經後續追蹤查証，退輔會已自承証
      實本案優先權人王政雄並非無舍或共同居住之榮民，是被
      告主張之優先權依據與事實不符，而卻仍如此大瞻公然撒
      謊。
（五）爰聲明：1.被告應交付座落台北市○○區○○街121之3號
      房屋予原告。2.被告應給付自94年8月4日起至交屋日止每
      日新台幣748元予原告。
二、被告則以：
（一）訴外人即亡故榮民熊元隆生前設籍台北市○○區○○街12
      1之3號，是被告轄屬榮民，其於89年7月2日死亡，因其在
      台單身，又無民法第1138條各款所列之繼承人，被告依「
      台灣地區與大陸地區人民關係條例（以下簡稱兩岸人民關
      係條例）第67條之1及依第68條第1項、第3項訂定之「退
      除役官兵死亡無人繼承遺產管理辦法」第1條、第3條、第
      4條之相關規定，為熊元隆之法定遺產管理人，又依前開
      條文文義，因變賣熊元隆之遺產屬保存遺產之必要處置，
      而被告如前開條文文義所為職務上之變賣行為係屬繼承人
      之代理人，類推適用前開條文文義，被告雖本於遺產管理
      人之地位而變賣前開財產，但因債權之效力屬於指定人對
      指定人之請求權，由於被告係遺產管理人，有關於被繼承
      人所受之限制就被繼承人之遺產而言，仍有拘束力，譬如
      ：被繼承人之生前債務，遺產管理人仍須將前開債務於遺
      產中分配是，就是最典型的被繼承人所受的限制（即債務
      ），須自遺產中給付。既熊元隆生前與王政雄所簽立之房
      屋讓渡書中有書具前開房屋出賣（轉讓包括出賣）時，王
      政雄有優先承購權，此除有原告所附讓渡書可供證明外，
      另王政雄於89年間向被告所書立之聲請書亦可證明，而遺
      產管理人（即被告）受拘束如前揭說明，且被告在標售公
      告附表中，亦明載王政雄有優先承買權之文義，此亦有簽
      約時之承辦代書乙○○可為證明，則被告就前開房屋以1,
      127,000元最高決標俟王政雄表明優先承購，洵屬合法、
      有理由，況開標前承辦人游文勇就投標公告內容逐一向參
      標人員闡述及說明，參標人及原告之代理人並未就本案之
      優先購買權表示任何異議，且開標後主持人在徵詢王政雄
      是否願優先承購時，原告之代理人甲○○亦未有異議，原
      告事後請求撤銷優先承購權顯無理由。
（二）原告雖陳稱：「讓渡書內容，熊元隆係賣方非買方，那有
      所謂的『生前承購前開房屋』之情形，且依據讓渡書第四
      條謂『房屋欲再轉讓時，須事先徵求對方同意，其對方有
      優先承購權』之意旨，係屬附條件之買賣契約，亦即指日
      後如契約標的物有進行第二次買賣時，原賣方即已故熊元
      隆先生有優先買回之權利，其係專屬於甲方即熊元隆有優
      先購回『台北市○○街123之3號』之權利」云云，此等主
      張顯有誤會，蓋系爭讓渡書第3款及第4款明載「三地界之
      劃分以現兩木屋接銜處為準，任何一方修繕改建，均不得
      越界，應保留中間之空隙。四擴建房屋時房前後須酌留一
      人能通行之小徑，房屋欲再轉讓時，須事先徵求對方同意
      ，其對方有優先承購權。」，由此二款之文義明顯可知，
      所謂「對方有優先承購權」並非僅限於熊元隆個人，王政
      雄對熊元隆所有台北市○○街121之3號房屋，亦有優先承
      購權，原告之主張顯有誤會。
（三）原告又陳稱：「本案讓渡書所載之『優先承購權』是否有
      債權債務關係之權利存在，依上述規定理應向法院申報權
      利，以供審核認定，治喪會議不僅不能處理本項債權債務
      關係，台北市榮民服務處亦無權審查認定讓渡書所載之優
      先權問題，其處理程序亦已明顯抵觸法令規定」云云乙事
      ，亦顯有誤會，蓋除上開公告載明王政雄有優先承買權之
      文義，係熊元隆生前與王政雄所簽立房屋讓渡書之約定，
      而為熊元隆之義務，遺產管理人管理熊元隆之遺產當同受
      其拘束，並以為標售公告之意思表示內容（要約），此於
      契約自由原則下，以及債務人依誠信履行義務，與民法債
      篇等相關規定並無不合外。再者，原告既依被告所揭示之
      標售公告而應買，且「標售」契約屬買賣之法律性質，標
      售之要約內容包含「王政雄有優先承買權」，已載明於標
      售公告，依契約為要約與承諾意思表示一致方成立，被告
      既然特別限定前開條件，原告明知而應買，自須依上開標
      售之要約內容為承諾，則依債權相對性而言，原告更應受
      前開條件之拘束，原告之訴亦無理由。
（四）並聲明：原告之訴駁回。
三、得心證之理由：本件依二造之主張及陳述，本件應審酌者厥
    為：（一）原告依民法第348條請求被告交付系爭房屋有無
    理由？（二）原告依民法第179條請求被告給付自94年8月4
    日起至交屋日止每日748元之不當得利予原告，有無理由？
    茲分別說明如下：
（一）原告依民法第348條請求被告交付系爭房屋有無理由？
　１、按當事人互相意思表示一致者，無論其為明示或默示，契
  　　約即為成立。次按契約之要約人，因要約而受拘束。但要
　　　約當時預先聲明不受拘束，或依其情形或事件之性質可認
  　　當事人無受其拘束之意思者，不在此限，民法第154條第1
    　項定有明文。又按契約之要約人，除要約當時預先聲明不
      受拘束，或依其情形或事件之性質可認當事人無受拘束之
      意思者外，因要約而受拘束。所謂因要約而受拘束，係指
      要約一經生效，要約人即不得將要約擴張、限制、變更或
      撤回而言，最高法院81年度台上字第565號裁判參照；反
      面言之，若要約當時預先聲明不受拘束，要約人得將要約
      擴張、限制、變更或撤回。復按標賣與拍賣，均屬標賣人
      或拍賣人使競買人各自提出條件而擇其最有利者為出賣之
      方法。（見：本院三十二年永上字第三七八號判例）。標
      賣時，標賣人所揭示之「標售（賣）公告」，不論解為要
      約或要約之引誘，競買人苟未依其標售公告內容為承諾或
      要約，或逕將「標售公告」內容為擴張、限制或變更而為
      承諾或要約，既不符標賣人原要約或要約引誘之意旨，標
      賣人似非不得拒絕競買人之承諾或就其變更後之新要約不
      為承諾，最高法院82年度台上字第1850號裁判參照。
　２、經查，被告主張其依台灣地區與大陸地區人民關係條例第
      68條第1項及退除役官兵死亡無人繼承遺產管理辦法第4條
    　規定，以法定遺產管理人之身分為訴外人即亡故榮民熊元
      隆管理遺產，並標售熊元隆遺留之系爭房屋，此為原告所
      不爭執，堪信為真實，則被告標售遺屋之行為，係屬私法
      上買賣行為。次查，被告於標售系爭房屋時有出具標售公
      告，此有被告所提「台北市榮民服務處代管故榮民94年第
      1 次單身亡故榮民不動產標售公告」可稽（見本院卷第16
      、17頁），上開公告縱視為要約，惟被告於上開不動產標
      售公告第9條已記載：「凡設籍居住於台北市信義區○○
      ○路底福德街51巷危險山坡聚落」拆遷地區之榮民，如屬
      無舍榮民身分，請檢附台北市政府拆遷通知相關文件及榮
      民證者，可享有此次違建屋標售之『優先承購權』，除第
      10、18、26等3案除外」，系爭房屋即列於標售公告之第
      26案，且於該第26案之備註欄記載；「王政雄擁有優先承
      購權」，足見被告於為系爭房屋買賣之要約時已預先聲明
      不受拘束，其要約以「優先承買權人」未應買為買賣條件
      ，若有優先承買人應買，則被告保留拒絕與應買人成立買
      賣契約之權利，原告自承其於94年8月4日出價投標時，被
      告以有優先承買權為由決標予王政雄先生，有原告所提異
      議申訴書可稽（見本院店補字第256卷第6頁），足認二造
      間並未達成意思表示合致，二造間買賣契約並未成立。從
      而原告依民法第348條請求被告交付系爭房屋，應認為無
      理由。
  ３、至原告主張被告核定之優先承買權無法律依據，且被告所
      據以核定優先權之讓渡書並非系爭房屋，本件優先權並不
      存在等語。經查，被告所為已故榮民標售遺產之行為，屬
      於私法上之買賣，已如前述，依契約自由行為，原告以公
      開標售之方式處理系爭房屋，且自行核定系爭房屋有優先
      承買承權人，對於亡故榮民並無不利益；且被告於標售公
      告內已註明系爭房屋「王政雄擁有優先承購權」，應認已
      有公示之方法告知應買人，原告為應買人自應受其拘束。
      又被告係以法定遺產管理人之身分為訴外人即亡故榮民熊
      元隆管理遺產，應以亡故榮民之最大利益為管理宗旨，有
      關「退除役官兵死亡善後處理及無人繼承遺產管理作業程
      序」等相關處理亡故榮民遺產之程序規定，應認非屬強制
      規定，縱被告所據以核定優先承買權無法律依據或據以核
      定優先權之讓渡書並非系爭房屋，尚難認為被告之標售行
      為已違反法律強制或禁止規定而無效。原告此部份主張，
      尚難援引為有利於原告之認定。
（二）原告依民法第179條請求被告給付自94年8月4日起至交屋
      日止每日748元之不當得利予原告，有無理由？
      按無法律上之原因而受利益，致他人受損害者，應返還其
      利益。雖有法律上之原因，而其後已不存在者，亦同。民
      法第179條定有明文。又按買賣標的物之利益及危險，自
  　　交付時起，均由買受人承受負擔。但契約另有訂定者，不
    　在此限，民法第373條定有明文。原告主張被告於標售公
      告所列之優先權不存在，原告為得標人，其得依法請求被
      告交付其標售之標的物。且因至本案訴訟確定，其財物之
      使用收益及經濟效用已隨時間遞延而減損，不復決標當時
      狀況，以及基於資產成本分攤原則，應依固定資產法定折
      舊方式每月給付原告748元等語。惟查，二造間買賣契約
      並未成立已如前述，被告自非無法律上之原因受有利益，
      且被告亦迄未交付系爭房屋予原告，原告自不得主張其受
      有損害，或享有系爭房屋使用利益，從而，原告依據民法
      第179條請求被告給付自94年8月4日起至交屋日止每日748
      元之不當得利，亦應認為無理由，應予駁回。
四、綜上所述，原告之主張均不可採，從而，原告請求：1.被告
    應交付座落台北市○○區○○街121之3號房屋予原告。2.被
    告應給付自94年8月4日起至交屋日止每日新台幣748元予原
    告，應認為無理由，原告之訴應予駁回。
五、二造其餘攻擊防禦方法及所提證據，經審酌後認與判決結果
    無影響，爰不一一論述，附此敘明。
六、結論：原告之訴為無理由，依民事訴訟法第78條，判決如主
    文。
中　　華　　民　　國　　96　　年　　6 　　月　　5 　　日
                  民事第二庭  法　官　吳淑惠
以上正本係照原本作成。
如對本判決上訴，須於判決送達後20日內向本院提出上訴狀
中　　華　　民　　國　　96　　年　　6 　　月　　6 　　日
                              書記官  蔡凱如
